臺灣高等法院民事判決　　　　　　　　　 98年度上字第845號
上　訴　人
即被上訴人　許陳月霞
訴訟代理人　楊華興律師
　　　　　　吳玲華律師
上　一　人
複　代理人　林士祺律師
被上訴人即
上　訴　人　林勝隆
被　上訴人　王若意
上列當事人間侵權行為損害賠償事件，上訴人對於中華民國98年
7月15日臺灣宜蘭地方法院98年度訴字第15號第一審判決分別提
起上訴，上訴人許陳月霞並為訴之擴張，本院於100年1月11日言
詞辯論終結，判決如下：
    主  文
許陳月霞之上訴、擴張之訴及假執行之聲請均駁回。
林勝隆之上訴駁回。
原判決主文第一項所命給付本金金額部分應更正為新台幣拾伍
萬捌仟壹佰壹拾捌元。
第二審訴訟費用由上訴人各自負擔，擴張之訴部分訴訟費用由許
陳月霞負擔。
    事實及理由
一、按訴之變更或追加，非經他造同意，不得為之。但民事訴訟
    法第255條第1項第2款至第6款情形，不在此限。又訴狀送達
    後，原告固不得將原訴變更或追加他訴，但擴張或減縮應受
    判決事項之聲明者，不在此限，民事訴訟法第446條第1項及
    第255條第1項第3款分別定有明文。查上訴人即被上訴人許
    陳月霞（下稱許陳月霞）於原審起訴時，訴之聲明係請求被
    上訴人即上訴人林勝隆（下稱林勝隆）、被上訴人王若意（
    下稱王若意）應連帶給付醫療費用新台幣（下同）15萬4,49
    1元、工作損失120萬元、看護費用32萬4,000元、交通費用5
    萬3,000元、精神慰撫金60萬元，合計233萬1,491元之損害
    賠償及其法定遲延利息（見原審附民卷第1、2頁）。原審判
    命林勝隆應給付許陳月霞35萬6,962元（即醫療費用2萬7,43
    4元、工作損失9萬5,040元、看護費用10萬2,888元、交通費
    用3萬1,600元、精神慰撫金10萬元），及自民國97年8月7日
    起至清償日止，按年息5%計算之利息；並駁回許陳月霞其餘
    之訴。許陳月霞於本院上訴聲明：(一)原判決不利許陳月霞部
    分廢棄。(二)林勝隆應再給付許陳月霞197萬4,458元，王若意
    就原審判決林勝隆應給付許陳月霞35萬6,962元之部分及許
    陳月霞再請求林勝隆給付197萬4,458元部分應負連帶責任（
    見本院卷第41頁）。嗣於99年7月13日具狀追加請求給付其
    自98年3月20日至99年6月19日所支出之醫療費用及交通費用
    7,072元，並擴張更正其聲明為：(一)原判決不利許陳月霞部
    分廢棄。(二)上廢棄部分，林勝隆應再給付許陳月霞197萬4,
    458元，及自99年7月13日起至清償日止，按年息5%計算之利
    息。(三)林勝隆應另給付7,072元及自99年7月13日起至清償日
    止，按年息5%計算之利息。(四)王若意就前二項及原審所命給
    付35萬6,962元本息，合計233萬8,563元本息，應負連帶給
    付之責（見本院卷第117、118、268頁）。因仍係基於與原
    審同一之訴訟標的即侵權行為損害賠償為主張，僅係請求之
    金額增加，核屬聲明之擴張（本質仍為訴之追加），依首揭
    說明，無庸經林勝隆、王若意之同意，即得為之，合先敘明
    。
二、許陳月霞主張：林勝隆、王若意二人為夫妻關係，渠等於95
    年8月29日上午11時20分許，在宜蘭縣蘇澳鎮○○路39號前
    ，因柏油路鋪設之排水問題，與伊及伊先生即訴外人許芳斌
    發生爭執及肢體衝突，造成伊受有第1腰椎壓迫性骨折、尾
    骨骨折、第3、4、5腰椎滑脫合併神經根壓迫、第4、5腰椎
    間盤突出、頸椎椎間盤突出等傷害。為此，依共同侵權行為
    之法律關係，請求林勝隆、王若意連帶賠償其所受醫療費用
    15萬4,491元、工作損失120萬元、看護費用32萬4,000元、
    交通費用5萬3,000元、精神慰撫金60萬元，合計233萬1,491
    元之損害及其法定遲延利息等語。並於本院追加請求林勝隆
    、王若意應再給付醫療費用及交通費用7,072元等語（原審
    判命林勝隆應給付許陳月霞35萬6,962元〈即醫療費用2萬7,
    434元、工作損失9萬5,040元、看護費用10萬2,888元、交通
    費用3萬1,600元、精神慰撫金10萬元〉，及自97年8月7日起
    至清償日止，按年息5%計算之利息。並駁回許陳月霞其餘之
    訴。許陳月霞、林勝隆各自聲明不服提起上訴）。許陳月霞
    上訴及追加聲明：(一)原判決不利許陳月霞部分廢棄。(二)上廢
    棄部分，林勝隆應再給付許陳月霞197萬4,458元，及自99年
    7月13日起至清償日止，按年息5%計算之利息。(三)林勝隆應
    另給付7,072元及自99年7月13日起至清償日止，按年息5%計
    算之利息。(四)王若意就前二項及原審所命給付35萬6,962 元
    本息，合計233萬8,563元本息，應負連帶給付之責。並答辯
    聲明：林勝隆之上訴駁回。
三、林勝隆、王若意則以：否認對許陳月霞有任何傷害意圖與行
    為，許陳月霞所受之傷勢即第1腰椎壓迫性骨折、尾骨骨折
    、頸部挫傷、右手腕、右踝挫傷（依據許陳月霞95年8月29
    日入院羅東博愛醫院驗傷診斷書記載），係因許陳月霞強拉
    扯林勝隆時，自己重心不穩，不慎跌坐在地所受之傷害，並
    非林勝隆、王若意出手毆打許陳月霞所致之傷害。否認傷害
    過程如刑事案件起訴書所認定，起訴書提到林勝隆右手受傷
    ，實際上卻是左手受傷。退步言，縱認許陳月霞因系爭事件
    受傷，其傷勢亦應僅有第1腰椎壓迫性骨折、尾骨骨折而已
    ，此有羅東博愛醫院98年4月21日（九八）羅博醫字第20090
    40131號函內所附「醫師說明表」可證，至於後來許陳月霞
    另前往三軍總醫院經診斷患有「第3、4、5腰椎滑脫合併神
    經根壓迫、第4、5腰椎間盤突出、頸椎椎間盤突出」等病症
    ，應與95年8月間之傷勢無關。故許陳月霞於三軍總醫院診
    斷諸病症所為醫療行為，其支出與產生之相關費用，均與本
    件無涉，林勝隆、王若意不負賠償責任。又否認許陳月霞所
    主張之醫療費用、工作損失、交通費用、看護費用等損害，
    其中醫療費用之支出非因林勝隆、王若意行為所致；工作損
    失部分，許陳月霞並未舉證證明其每月有5萬元之工作收入
    ，且許陳月霞本無從事任何工作，亦未提出證據證明其所受
    傷害致其所從事職業達2年無法工作之事實，所為請求顯屬
    無據；交通費用部分，許陳月霞未舉證證明其因受傷而無法
    自行前往醫院致有僱用車子就診之必要性及確有該等車資之
    支出事實，且林勝隆、王若意住許陳月霞隔壁，皆看許陳月
    霞自行前往醫院；看護費用部分，許陳月霞未舉證證明有僱
    用看護之事實。另許陳月霞主張精神慰撫金60萬元部分，因
    本件傷害並非林勝隆、王若意所致，伊二人應不負賠償責任
    。再者，許陳月霞所主張之金額均浮誇不實，與其所受之傷
    害相較，亦顯然高出甚鉅。此外，王若意在本件事故中只是
    前往勸架，並未參與傷害過程，僅事後許陳月霞與林勝隆跌
    倒在地後去扶林勝隆而已等語，資為抗辯。林勝隆、王若意
    並答辯聲明：許陳月霞之上訴駁回。另林勝隆上訴聲明：(一)
    原判決不利林勝隆部分廢棄。(二)上開廢棄部分，許陳月霞在
    第一審之訴及假執行之聲請均駁回。
四、兩造不爭執事項：
  (一)兩造為同住在宜蘭縣蘇澳鎮○○路附近之鄰居。
  (二)95年8月29日上午11時20分許，在宜蘭縣蘇澳鎮○○路39號
    前，因柏油路鋪設之排水問題，林勝隆與許陳月霞及許陳月
    霞之夫即訴外人許芳斌發生爭執及肢體衝突。許陳月霞於肢
    體拉扯及衝突中，跌坐在地，並於同日前往財團法人羅許基
    金會羅東博愛醫院（簡稱羅東博愛醫院）急診入院，於95年
    9月1日出院。
  (三)羅東博愛醫院95年9月1日羅博醫診字第9509010039號診斷證
    明書記載許陳月霞之病名為：第一腰椎壓迫性骨折、尾骨骨
    折、頸部挫傷、右手腕、右踝挫傷等傷害。
五、兩造爭執要點為：(一)林勝隆、王若意是否有許陳月霞所主張
    之共同傷害行為？如有上開行為，許陳月霞主張受有第1腰
    椎壓迫性骨折及第3、4、5腰椎滑脫合併神經根壓迫、第4、
    5腰椎肩盤突出、頸椎椎間盤突出等傷害，與該傷害事故之
    發生有無因果關係？(二)又許陳月霞於原審依共同侵權行為之
    法律關係，請求林勝隆、王若意連帶賠償醫療費用15萬4,49
    1元、工作損失120萬元、看護費用32萬4,000元、交通費用5
    萬3,000元、精神慰撫金60萬元，合計233萬1,491元本息，
    暨嗣後於本院追加後續醫療費用及就醫交通費用之支出7,07
    2 元，是否有理由？就此，本院之判斷如下：
  (一)林勝隆、王若意是否有許陳月霞所主張之共同傷害行為？如
    有上開行為，許陳月霞主張受有第1腰椎壓迫性骨折及第3、
    4、5腰椎滑脫合併神經根壓迫、第4、5腰椎肩盤突出、頸椎
    椎間盤突出等傷害，與該傷害事故之發生有無因果關係？
  1.本件許陳月霞主張林勝隆、王若意2人為夫妻關係，於95年8
    月29日上午11時20分許，在宜蘭縣蘇澳鎮○○路39號前，因
    柏油路鋪設之排水問題，與伊及伊夫許芳斌發生爭執並有肢
    體衝突，造成許陳月霞受傷。林勝隆與許陳月霞之夫許芳斌
    於前開時、地因柏油路鋪設之排水問題，先發生口角爭執，
    繼而許陳月霞加入並發生拉扯之肢體衝突等事實，林勝隆並
    不爭執，然否認對許陳月霞有何傷害意圖與行為，辯稱：許
    陳月霞所受之傷害係因強拉扯林勝隆時，自己重心不穩，不
    慎跌坐在地所致；另王若意則辯稱：伊在本件事故中只是去
    勸架，根本沒有參與傷害過程，僅事後許陳月霞與林勝隆跌
    倒在地後，去扶林勝隆而已等語。是許陳月霞主張林勝隆、
    王若意2人有前揭共同傷害其身體之有利事實，自應負舉證
    之責。經查，許陳月霞上開主張，固據其提出台灣宜蘭地方
    法院檢察署檢察官95年度偵字第4529號起訴書、羅東博愛醫
    院診斷證明書、驗傷診斷證明書、國防醫學院三軍總醫院附
    設民眾診療服務處診斷證明書、長庚紀念醫院診斷明書及醫
    療費用收據等件為佐，並聲請傳訊證人為證。惟查：
    依卷附台灣宜蘭地方法院97年度易字第79號刑事傷害案件
      （簡稱原審刑事卷）勘驗現場光碟之內容顯示：「錄影伊
      始，係一男子（即林勝隆）著黃色上衣站在畫面中央處；
      11時45分0秒至11時45分32秒間許芳斌及許陳月霞出現在
      畫面左側，後與1穿條紋上衣男子有討論之肢體動作出現
      ，後陸續有多人出現於畫面中，並有林勝隆與其中數人談
      話之畫面（據林勝隆稱：我是在跟鋪路的工人講話，後來
      是跟鎮公所的人講話），惟無從勘驗談話內容；於11時47
      分11秒許，林勝隆帶同數人前往畫面左方處，而離開畫面
      內容。於11時47分45秒許，一女子（即王若意）出現畫面
      中，在11時47分45秒許至11時49分49秒許中，多次進出畫
      面（據王若意稱：我剛開始是在徘徊，到左方去是因為看
      到許芳斌動手打人才跑過去）；於11時48分左右，有多人
      往畫面左方走去；於11時49分52秒許，林勝隆上半身未著
      衣物，與王若意一同至畫面左方進入畫面中央處。」、「
      錄影內容中，均無4人（指林勝隆、王若意、許陳月霞、
      許芳斌）打架之畫面。依勘驗內容研判，4人爭執之地點
      ，應在錄影畫面左側之外，而非錄影內容所示地點。」等
      情，有上開勘驗筆錄在卷可按（見原審刑事卷〈一〉影本
      所附97年6月25日審判筆錄）。故前開錄影光碟顯無從作
      為本事故如何發生及發生過程之認定依據，合先敘明。
    而本件觀諸下述證人所為之證述：(1)證人李文雄於台灣宜
      蘭地方法院檢察署95年度偵字第4529號（簡稱偵查卷）事
      件偵查中證稱：「我在蘇澳鎮公所建設課（任職）」、「
      當天我是在江夏路鋪設柏油路，而林勝隆跑過來說他店門
      口的柏油想要鋪高一點，然後將隔壁的許芳斌門口柏油鋪
      低一點。然後許芳斌是跟我講排水孔的問題，因為如果37
      號門口柏油墊高的話，就沒有辦法排水。林勝隆及許芳斌
      發生爭執，我當時因為有一通電話，所以我就去旁邊接電
      話，但是他們還在爭執說原來37號有排水孔的事情。後來
      我還在接電話的時候，林勝隆還有許芳斌就已經在互相拉
      扯，然後我去拉開林勝隆，然後他們2人還在拉扯，而且
      衣服還有拉破，後來我又接聽另外一通電話，許芳斌的太
      太許陳月霞也出來，3人就一起拉扯。我一邊接電話，一
      邊勸架，現場他們3人就拉來拉去並且繞圈圈，後來我就
      聽到許陳月霞哀嚎，我看見許陳月霞已經坐在地上，並且
      說『好痛好痛，叫救護車』。我沒有看見許陳月霞究竟發
      生什麼事情或者被誰打」、「（問當天有看見王若意）我
      也沒有印象」、「（當天）就是林勝隆、許陳月霞、許芳
      斌我都有印象，其他都沒有印象」、「（問有無看見許陳
      月霞被林勝隆及王若意壓倒在地）沒有」、「（後來）我
      有看見林勝隆在洗衣店旁邊拿鍋蓋，許芳斌拿拔釘器，但
      是救護車來了，兩人就散開，沒有打起來」等語（見偵查
      卷第21、22頁）。(2)證人魏麗雲於前開偵查案件中證述：
      「（問與兩造關係）都是鄰居關係」、「我家住在江夏路
      41 號，我是開洗衣店，當天我在店裡面改衣服，當天我
      有在現場，那裡是一個十字路口，我不知道是如何發生打
      架的，因為我店裡面有吹冷氣所以門都關起來的，他們剛
      開始吵架的時候我並不知道，是因為已經打到我門口，我
      才出來看。我當時看見的情形是：許陳月霞、林勝隆、許
      芳斌3人壓在地上，另外鎮○○○路的人也站在旁邊。我
      看見的時候3人許陳月霞在最下面，我有看見林勝隆從許
      陳月霞後面用手鉤住她的脖子，後來我有去幫忙拉，水果
      店的老闆也有出來幫忙，我就把許陳月霞拉起來。」、「
      （問有無看到王若意毆打許芳斌及許陳月霞）沒有，我只
      看到3人倒在一起，其他我都沒有看到。」等語（見偵查
      卷第52、53頁）。(3)證人陳萬盛於前開偵查案件中證述：
      「我的店開在江夏路33號，我是開水果行的，當天我人在
      店裡面，當天我有在現場，因為當天剛好有公所要來鋪設
      柏油，林勝隆與許芳斌、許陳月霞因為鋪設柏油問題發生
      爭執，後來我就去我的店裡面，後來我在店裡面聽到外面
      有很大的聲音，在打的時候我沒有看到，我衝出去外面看
      ，我看見林勝隆與許陳月霞2人在大馬路中間，林勝隆將
      許陳月霞壓倒在地上，然後許芳斌剛好與王若意2人拉拉
      扯扯。王若意發現林勝隆及許陳月霞2人在路中間就跑回
      來，看見我就叫我去拉開林勝隆及許陳月霞，我就將他門
      們2人拉開，然後救護車就來了。其他的情形我都沒有看
      到。」、「（問當天有沒有看到王若意毆打許芳斌及許陳
      月霞）我看見的就只有王若意好像在勸架，勸阻許芳斌不
      要打，然後王若意看見許陳月霞與林勝隆2人在路上打在
      一起，就快點請我去勸架。」等語（見偵查卷第65、66頁
      ）。(4)證人林萬德於前開偵查案件中證稱：「打架的時候
      我沒有在現場，我是在線上備差，我開巡邏車在外面巡邏
      ，我因為接獲派出所通知才前往現場，我到現場之時候，
      雙方都已經沒有在打架了，我看見十字路口中央，許芳斌
      扶著許陳月霞，許陳月霞在哀嚎，當時他們在等待救護車
      中。我看見林勝隆站在37號的對面，赤裸上身走來許芳斌
      這裡，林勝隆跟許芳斌說『有本事一對一，不要讓女人插
      進來我們之間』，後來救護車就來了。」等語（見偵查卷
      第67頁）在卷。經核前開證人分別與兩造無親屬、僱傭關
      係或特殊情誼或怨隙，且所述情節亦互核大致相符，堪信
      為真實。至於其餘證人所述，或與一造有特別親誼關係，
      或所述過程迥異而明顯迴護一造，均不足做為認定之依據
      ，附予敘明。
    綜上，參酌前開證人所述情節，堪認王若意辯稱伊在本件
      事故中只是勸架，並未參與傷害過程，僅事後因林勝隆跌
      倒在地後去扶林勝隆而已等語，應屬真實，故許陳月霞主
      張林勝隆、王若意2人於系爭肢體衝突中有共同傷害其身
      體之行為云云，尚無足採。至林勝隆部分，依證人所述情
      節研判，林勝隆與許芳斌發生口角爭執後，許陳月霞加入
      爭執行列，3人並發生肢體衝突，互相拉扯，拉扯中許陳
      月霞遭林勝隆壓倒在地；惟倒地之原因究為林勝隆刻意為
      之，抑或拉扯中因重心不穩，致發生許陳月霞與林勝隆糾
      葛成串接連倒地，並進而壓在許陳月霞之身上所致，因屬
      瞬間發生，故即使自衝突事件發生時起均緊鄰在旁之證人
      李文雄（蘇澳鎮公所建設課人員）亦證稱未詳細看到。然
      縱使林勝隆辯稱許陳月霞所受之傷係因其強拉扯伊時，自
      己重心不穩，不慎跌坐在地所致屬實，然發生肢體拉扯衝
      突時，因互相羈絆，稍有不慎即可能造成重心不穩倒地受
      傷，甚至衍生如本件事故之疊壓事件，此應為參與肢體拉
      扯衝突者所得預見，縱非出於故意，亦難卸免有所預見卻
      未積極避免事故發生之過失。故許陳月霞主張林勝隆應就
      其因本件肢體衝突事故所致之傷害，負侵權行為損害賠償
      之責，應屬有據。
  2.承上，林勝隆固應就許陳月霞因本件肢體衝突所致之傷害負
    侵權行為損害賠償責任，惟許陳月霞因本件肢體衝突事故所
    受之傷害，是否包含第1腰椎壓迫性骨折及第3、4、5腰椎滑
    脫合併神經根壓迫、第4、5腰椎間盤突出、頸椎椎間盤突出
    等傷勢在內？經查，許陳月霞主張因系爭傷害事件而受有第
    1腰椎壓迫性骨折、尾骨骨折及第3、4、5腰椎滑脫合併神經
    根壓迫、第4、5腰椎肩盤突出、頸椎椎間盤突出等傷害之事
    實，固據提出醫療診斷證明及相關收據暨請求賠償明細在卷
    可參，然林勝隆僅承認因本事故而造成許陳月霞受有第1腰
    椎壓迫性骨折、尾骨骨折之傷害，餘則以：依羅東博愛醫院
    98年4月21日（九八）羅博醫字第2009040131號函內所附「
    醫師說明表」得知，許陳月霞於95年8月29日跌倒時，係造
    成「腰椎第1節壓迫性骨折，未有其他神經症狀」，至於後
    來許陳月霞前往三軍總醫院診斷之「第3、4、5腰椎滑脫合
    併神經根壓迫、第4、5腰椎間盤突出、頸椎椎間盤突出」等
    病症，與95年8月間傷勢較無關連，故許陳月霞就三軍總醫
    院診斷諸病症所作之醫療行為及所生費用，均與本事件無關
    ，自無請求賠償之理等語為辯。是許陳月霞自應就其主張患
    有第3、4、5腰椎滑脫合併神經根壓迫、第4、5腰椎間盤突
    出、頸椎椎間盤突出等病症，與系爭傷害事故有因果關係乙
    節負舉證之責。然查，許陳月霞於95年8月29日因系爭傷害
    事件送往羅東博愛醫院求診時，經診斷僅受有第1腰椎壓迫
    性骨折、尾骨骨折、頸部挫傷、右手腕及右踝挫傷等傷害，
    並因此住院4天接受治療（即至95年9月1日出院），嗣因前
    述第1腰椎壓迫性骨折之病症，於95年12月28日至長庚紀念
    醫院（林口分院）住院治療，並於翌（29）日施行椎體成形
    手術等情，有羅東博愛醫院及長庚紀念醫院之診斷證明書在
    卷可按（見原審附民卷第4頁、第9頁）。許陳月霞嗣後雖另
    於95年9月7日至三軍總醫院進行檢查，並經診斷除患有第1
    腰椎壓迫性骨折外，尚有第3、4、5腰椎滑脫合併神經根壓
    迫、第4、5腰椎肩盤突出、頸椎椎間盤突出等病症，然關於
    三軍總醫院上開診斷結果，經承辦所涉刑事案件之原審刑事
    法院向該院函詢是否可判定前述病症哪部分屬於新傷，哪部
    分屬於舊傷，及診斷證明書所載傷勢，是否可能出於意外跌
    撞造成等事項，據三軍總醫院函覆表示：「許陳女士（即許
    陳月霞）於95年9月7日初次至本院就診，由於無法確認其是
    否曾因診斷證明書上所載傷病於他院求診，故難以歸屬各項
    傷病之新舊…。診斷證明書上所載第1腰椎壓迫性骨折，應
    為意外受傷所造成；其餘則不一定意外受傷所致。」等情，
    有該院97年11月13日院三醫勤字第0970017535號函可按（見
    原審刑事卷〈一〉影本第255頁）；復向羅東博愛醫院函查
    「許陳月霞因系爭傷害事件求診，經診斷後其所受傷勢為何
    ，係以何方式進行檢視（例如有無輔佐Ｘ光等），又該病患
    另於95年9月間至三軍總醫院進行診斷，經判斷除第1腰椎壓
    迫性骨折外，尚有『第3、4、5腰椎滑脫合併神經根壓迫』
    、『第4、5腰椎肩盤突出』、『頸椎椎間盤突出』等病症…
    。醫理上前開病症之可能成因為何，與95年8月29日求診之
    傷勢有無關連，如有關連性，95年8月29日至貴院求診時未
    經斷判定之原因」等事項，據該院回覆：「…經本院Ｘ光及
    電腦斷層檢查，診斷為第1腰椎壓迫性骨折，至於其他院診
    斷（如：第3、4、5腰椎滑脫合併神經根壓迫、第4、5腰椎
    肩盤突出、頸椎椎間盤突出）於本院電腦斷層檢查中亦可判
    讀，但因與本次病患主訴及主要病症較無關連，因此未於病
    歷中記載。頸椎間盤突出因當時診斷為頸部挫傷，未有其他
    神經症狀，因此未作更詳細檢查…」之內容，此亦有羅東博
    愛醫院98年4月21日（九八）羅博醫字第2009040131號函暨
    醫師說明表、上訴人病歷等資料在卷可憑（見原審卷第74、
    76 至100頁）。對照本院向國防醫學院三軍總醫院函調許陳
    月霞之門診病歷資料顯示，許陳月霞於95年9月7日、95年9
    月14日、95年12月14日、97年6月26日、97年7月24日前往三
    軍總醫院就診時，前三次經醫師診斷情形皆為「頸椎關節退
    化併脊髓病變」、「腰胝椎關節退化，未伴有脊髓病變」，
    後二次則為「腰胝椎關節退化，未伴有脊髓病變」等情（見
    本院卷第68至72頁），足認上訴人現存病症，其中僅第1腰
    椎壓迫性骨折、尾骨骨折暨部分肢體挫傷等傷害，堪認與系
    爭傷害事故間有因果關係存在，其他部分則屬功能退化。且
    依常情判斷，上訴人於甫受傷之際，經送往羅東博愛醫院急
    診並進行電腦斷層檢查，倘身體有任何不適，為求第一時間
    確實診療及權益維護，當會一併描述並要求該院詳細檢查，
    然許陳月霞並未為前開主訴，且羅東博愛醫院亦認依醫理後
    者應與其當日就診病症「無關連」，因此未於病歷中記載之
    說明。故許陳月霞另主張羅東博愛醫院是說伊尾椎有歪掉，
    沒有作進一步詳細檢查，後來伊直接到三軍總醫院去做核磁
    共振、上述傷害均為系爭傷害事件所造成云云，依許陳月霞
    所舉證據及上述醫院函覆說明，尚難認許陳月霞上開主張為
    可採。
  (二)又許陳月霞於原審依共同侵權行為之法律關係，請求林勝隆
    、王若意連帶賠償醫療費用15萬4,491元、工作損失120萬元
    、看護費用32萬4,000元、交通費用5萬3,000元、精神慰撫
    金60萬元，合計233萬1,491元本息，暨嗣後於本院追加後續
    醫療費用及就醫交通費用之支出7,072元，是否有理由？
  1.按因故意或過失不法侵害他人之權利者，負損害賠償責任。
    不法侵害他人之身體或健康者，對於被害人因此增加生活上
    之需要時，應負損害賠償責任。不法侵害他人身體、健康者
    ，被害人雖非財產上之損害亦得請求賠償相當之金額。民法
    第184條第1項、民法第193條第1項、第195條第1項分別定有
    明文。查林勝隆於前開時、地不法侵害許陳月霞之身體，造
    成許陳月霞受有第1腰椎壓迫性骨折、尾骨骨折及部分肢體
    挫傷等傷害，業經審認如上，則林勝隆對於許陳月霞因而所
    受之損害，自應負賠償之責。茲就許陳月霞請求林勝隆賠償
    之各項費用應否准許，分述如下：
  在原審請求之醫療費用15萬4,491元部分：
    許陳月霞主張因林勝隆之傷害行為，受有第1腰椎壓迫性骨
    折、尾骨骨折，及頸部挫傷、右手腕、右踝挫傷之傷害，因
    此支出15萬4,491元，固據提出相關支出證明及賠償明細為
    佐（見刑事附帶民事起訴狀附件）。惟其中：
    (1)95年9月9日至97年7月10日在三軍總醫院所支出之費用4萬
      0,055元，許陳月霞係因「第3、4、5腰椎滑脫合併神經根
      壓迫」、「第4、5腰椎肩盤突出」、「頸椎椎間盤突出」
      等病症而求診，與本件傷害行為無因果關係存在，已如前
      述，自應予剔除。
    (2)95年12月28日至97年5月15日在長庚紀念醫院所支出之費
      用1萬4,674元，雖因系爭傷害行為進行必要之醫療行為所
      支出，然其中95年12月28日至95年12月30日住院治療費用
      5,797元重複列計2次；而97年5月1日請領證明書費2份100
      元，其中1份顯非供本件訴訟證明之用，應予剔除50元，
      合計應予剔除5,847元，許陳月霞於本院行準備程序時對
      於上開應剔除金額亦不爭執（見本院卷第42頁），故扣除
      上開金額後之8,827元應予准許。
    (3)95年8月29日至97年7月19日在羅東博愛醫院所支出之費用
      合計1萬1,587元，雖屬前述傷害必要醫療行為所支出，然
      其中95年9月1日多開立證明書費乙份計80元，顯非供本件
      訴訟證明之用，應予剔除，許陳月霞於本院行準備程序時
      對於上開應剔除金額亦不爭執（見本院卷第42頁），故扣
      除上開金額後之1萬1,507元應予准許。
    (4)95年8月15日至96年7月5日於存仁堂中醫診所支出掛號費
      計800元及醫療費用計5萬9,940元，合計6萬0,740元。然
      依所提資料，無從判定許陳月霞就診科別、係因何病症前
      往求診；96年11月10日至97年4月24日在東山中藥店支出
      費用計5,350元，及95年11月16日至96年6月26日在太乙堂
      藥房所支出費用計4,935元，均無醫囑證明，難認係因本
      件傷害所需支出之必要醫療費用，均應予剔除。另96年4
      月10日至97年6月21日因頸椎挫傷而至南方澳明坤中醫診
      所求診支出1,270元部分，雖許陳月霞因95年8月29日系爭
      事故曾受有頸部挫傷，然依常情，挫傷屬表層傷害，其復
      原時間通常不可能耗時半年之久尚未復原，故難認許陳月
      霞於事發後近8個月仍因本事故所致之頸部挫傷求診，並
      繼續治療超過1年之久，顯見該求診病症應非系爭事故所
      致，應予剔除。
    (5)又許陳月霞主張因前述傷害而添購背架、束腹帶、舒眠枕
      、硬式床墊等醫療器材計1萬5,180元，僅其中背架費用支
      出計6,500元依羅東博愛醫院之醫囑證明，可認為醫療上
      所必要，餘項目費用均未據提出相關證明，難認屬醫療上
      所必要，亦應予剔除。
    (6)綜上，許陳月霞所主張之醫療費用，於2萬7,534元（即羅
      東博愛醫院1萬1,507元、長庚紀念醫院計8,827元、95年9
      月12日台北榮民總醫院支出費用460元、95年9月11日在國
      泰綜合醫院內湖分院支出費用240元、購買背架6,500元）
      之範圍，依許陳月霞所受傷害及各收據載明之治療費別、
      用途，堪認屬治療上之必要費用，應由林勝隆負賠償之責
      ；至其逾前開數額之請求，難認有據。
  在原審請求工作損失120萬元部分：
    許陳月霞主張其於系爭傷害事件發生前，每月所得5萬元，
    但自受傷後2年期間無法工作，故受有工作損失計120萬元云
    云。惟查，許陳月霞主張係與其夫許芳斌合夥經營雜貨業，
    從事販賣玻璃、米、衣物等物，每月純利4萬元到10萬元不
    等，然並未舉證以實其說；且依卷附稅務電子閘門有關許陳
    月霞93至96年間之所得查詢顯示，許陳月霞並無申報所得資
    料，是許陳月霞每月所得數額為何，尚屬無法證明。然自營
    雜貨兼須勞力支出，爰參酌95年、96年上旬當時之我國勞工
    每月最低基本薪資，以每月1萬5,840元為許陳月霞之收入標
    準核算。另許陳月霞所受傷害，雖經羅東博愛醫院出具診斷
    證明書建議宜專人照顧6個月，2年內不宜劇烈運動（見原審
    附民卷第11頁），然因許陳月霞於受傷前原協助其夫許芳斌
    從事雜貨販賣之工作，其工作性質本身應無需大量勞力支出
    或過度激烈，故許陳月霞因系爭事故所致傷害而無法工作之
    期間，應認以前述需專人照顧之6個月期間為必要。是以此
    計算，許陳月霞本項請求於9萬5,040元（即15,840元×6個
    月）之範圍內，為有理由；逾前開數額之請求，則乏依據。
  原審請求看護費用32萬4,000元部分：
    按被害人因受傷需人看護，而由親屬看護時，雖無現實看護
    費之支出，亦應認被害人受有相當看護費之損害而得向加害
    人請求賠償，蓋親屬照顧被害人之起居，固係出於親情，但
    親屬看護所付之勞力，並非不能評價為金錢，只因兩者身分
    關係密切而免除支付義務，此種親屬基於身分關係之恩惠，
    自不能加惠於加害人，故應衡量及比照僱用職業護士看護情
    形，認被害人受有相當看護費之損害，得向加害人請求賠償
    。又被害人是否有看護之必要，應綜合其受傷部位、傷勢程
    度等情狀，綜合判斷是否影響其行動能力致無法自理生活而
    定。查許陳月霞主張其所受傷害依醫師指示僱用專人照顧半
    年，每日看護費用1,800元，合計32萬4,000元云云。惟查，
    許陳月霞所受傷害有無僱請醫療看護照顧之必要，所需為全
    日或半日看護，期間多久，收費標準為何等事項，經向羅東
    博愛醫院函查，據該院函覆：「病患住院期間因背痛，無法
    坐站，因此需全日看護照顧，病患出院後只於骨科門診複診
    一次（95年9月6日），因此無法判定是否需看護及期間；許
    陳月霞女士未聘用本院照顧服務員。本院收費用標準如下：
    全日班24Ｈ1,800元、日班12Ｈ1,000元、夜班12Ｈ900元」
    等內容，有羅東博愛醫院98年4月21日（九八）羅博醫字第
    2009040131號函暨檢送之病歷資料附卷為證（見原審卷第76
    至100頁）。則許陳月霞住院治療期間依上開說明，確實有
    全日看護醫療照顧必要，至出院後休養及復健期間，依其傷
    勢及門診複診次數，尚無全日醫療看護必要，僅需一般照料
    看護即可；且上述期間至多應以6個月為準，已如前述。則
    許陳月霞於95年8月29日至95年9月1日（4日）及95年12月28
    日至95年12月30日（3日）分別在羅東博愛醫院、長庚紀念
    醫院住院治療，由親屬提供全日看護，而受有相當1萬2,600
    元（即1,800元×7日）之看護費用損失；另出院後僅需親友
    提供一般看護，此部分參酌當時勞工每月最低基本薪資之標
    準核算，計為9萬1,344元（即15,840元×5個月又23天），
    故上訴人本項請求在10萬3,944元（即12,600元＋91,344元
    ）之範圍內，應為有理由；逾前開數額之請求，則屬無據。
  原審請求交通費用5萬3,000元部分：
    許陳月霞主張因前述傷害之治療，因此支出往返醫療院所之
    交通費用（即計程車費）：於95年8月31日至97年7月16日南
    方澳─羅東計2萬9,600元（即800元×37趟）；於95年9月7
    日至95年9月9日南方澳─台北計2,600元（即1,300×2趟）
    ；於95年9月11日至97年6月26日南方澳─台北計2萬0,800元
    （即2,600元×8趟），合計5萬3,000元，固據許陳月霞提出
    相關支出單據證明。惟查，參酌前開許陳月霞請求醫療費用
    支出項目之審認，僅許陳月霞於羅東博愛醫院、長庚醫院、
    台北榮民總醫院及國泰醫院內湖分院所為之醫療行為，堪認
    與系爭傷害事件有關且屬必要。而依羅東博愛醫院98年4 月
    21日（九八）羅博醫字第2009040131號函檢送之就診資料觀
    之，上訴人於95年8月31日至97年7月16日期間，分別於95年
    9月1日、同年月6日、97年6月25日、同年7月1、2、9、16日
    有就診紀錄，共計7次，合計支出5,600元（即800元×7趟）
    ；次依長庚紀念醫院之診斷證明書暨其相關醫療收據記載，
    許陳月霞於上述期間在該院分別於95年12月28日（含同年95
    年12月30日）、96年1月2日、同年月11日、同年2月1日、同
    年3月15日、同年11月15日、97年5月1日、同年月15日有就
    診紀錄，共計8次；另95年9月12日至台北榮民總醫院求診1
    次、95年9月11日至國泰綜合醫院內湖分院求診1次，合計支
    出2萬6,000元（即2,600元×10趟）。故許陳月霞本項請求
    在3萬1,600元（即5,600元＋26,000元）之範圍內，為有理
    由，應予准許；逾前開數額之請求，則難准許。
  原審請求精神慰撫金60萬元部分：
    許陳月霞於上開時、地因林勝隆之侵權行為而受有前揭傷害
    ，並造成其6個月內需專人照顧，2年內無法過於劇烈運動，
    其身體及精神上確受有痛苦，是許陳月霞請求林勝隆賠償非
    財產上所受損害，乃屬有據。查許陳月霞為48年9月生，於
    本事件發生時年約47歲，國小畢業，與先生經營開店從事玻
    璃、米、衣物等雜貨買賣，已婚，有3名子女，1人當兵、1
    人已婚、1人在家待業中，均已成年，名下依稅務計算標準
    於95、96年間有約6萬8,772元之利息所得收入及汽車1輛等
    財產；而林勝隆為51年8月生，專科畢業，從事金飾銀樓工
    作，自營，每月純利5到15萬元不等，已婚，育有2名子女，
    就讀國小1、2年級，名下依稅務計算標準於93年至96年間約
    有81萬5,787元薪資，其他利息、營利等所得收入及有不動
    產、汽車、投資等財產約有309萬1,768元等情，業據兩造分
    別陳明在卷，並有稅務電子閘門財產所得調件明細表附卷可
    稽（見原審證物袋內）。是審酌兩造之身分、年齡、地位、
    經濟狀況、本件傷害事件發生過程肇因於許陳月霞夫婦與林
    勝隆間互有拉扯行為所致，暨許陳月霞所受傷害程度及林勝
    隆事後態度等一切情狀，認許陳月霞請求慰撫金60萬元實屬
    過高，應予核減為10萬元為適當；上訴人逾前開數額之請求
    ，則無理由，不應准許。
  綜上，本件許陳月霞於原審得請求之金額合計為35萬8,118
    （即醫療費用27,534元、工作損失95,040元、看護費用103,
    944元、交通費用31,600元、精神慰撫金10萬元）。
  許陳月霞在本院擴張請求之醫療費用及交通費用計7,072元
    部分：
    (1)許陳月霞固提出其在98年9月8日至99年5月26日期間，共
      前往羅東博愛醫院5次就診所支出之醫療費用單據計832元
      ，交通費4,000元（800×5＝4,000），合計4,832元請求
      林勝隆負擔，惟除經林勝隆否認此部分之支出與系爭傷害
      有關外，許陳月霞所提上開單據，並未記載其係前往羅東
      博愛醫院看診何科別，所看之科別是否與本件傷害行為所
      受之傷勢有關，自難僅憑上開單據之提出，即認林勝隆均
      需就其前往羅東博愛醫院之看診支出負責，故許陳月霞此
      部分之支出要難准許。
    (2)至於許陳月霞請求其在98年3月20日至99年6月19日前往南
      方澳明坤中醫診所求診32次所支出之醫療費用合計2,240
      元部分，前已敘明挫傷屬表層傷害，其復原時間通常不可
      能耗時半年之久尚未復原，故難認許陳月霞於事發後近8
      個月仍因本事故所致之頸部挫傷求診，並繼續治療超過4
      年之久，顯見該求診病症應非系爭事故所致，亦難准許。
    (3)承上，許陳月霞上開擴張部分不予准許。
六、綜上所述，許陳月霞依侵權行為之法則，請求林勝隆給付35
    萬8,118元，及自97年8月7日起（見原審附民卷第149頁之送
    達證書）至清償日止，按年息5%計算之利息部分，自屬正當
    ，應予准許。至超過上開部分之請求，非屬正當，不應准許
    。從而原審就上開應予准許部分，判命林勝隆給付，並無不
    合，惟併計總數時短列本金1,156元（其計算式為：358,118
    －356,962＝1,156），應予更正。林勝隆上訴意旨指摘原判
    決不當，求予廢棄改判，為無理由，應駁回上訴。至於上開
    不應准許部分，所為許陳月霞敗訴之判決，並無不合，許陳
    月霞上訴意旨指摘原判決此部分不當，求予廢棄改判增加給
    付，為無理由，應駁回其上訴。又許陳月霞另擴張請求林勝
    隆再給付7,072元本息暨王若意應連帶負給付之責部分，亦
    非正當，應併駁回。
七、本件事證已臻明確，兩造其餘攻擊防禦方法及所提之證據，
    經審酌後認與判決結果不生影響，爰不逐一論列，併此敘明
    。
八、據上論結：本件許陳月霞之上訴及追加之訴均無理由，林勝
    隆之上訴為無理由，依民事訴訟法第449條第1項、第78條，
    判決如主文。
中    華    民    國     100     年   1   月    25    日
                     民事第七庭
                         審判長法  官 鄭三源
                               法  官 邱  琦
                               法  官 林玉珮
正本係照原本作成。
林勝隆不得上訴。
許陳月霞如不服本判決，應於收受送達後20日內向本院提出上訴
書狀，其未表明上訴理由者，應於提出上訴後20日內向本院補提
理由書狀（均須按他造當事人之人數附繕本）。上訴時應提出委
任律師或具有律師資格之人之委任狀；委任有律師資格者，另應
附具律師資格證書及釋明委任人與受任人有民事訴訟法第466條
之1第1項但書或第2項（詳附註）所定關係之釋明文書影本。如
委任律師提起上訴者，應一併繳納上訴審裁判費。
中    華    民    國    100   年   1     月     25   日
                              書記官  廖月女
附註：
民事訴訟法第466條之1（第1項、第2項）：
對於第二審判決上訴，上訴人應委任律師為訴訟代理人。但上訴
人或其他法定代理人具有律師資格者，不在此限。
上訴人之配偶、三親等內之血親、二親等內之姻親，或上訴人為
法人、中央或地方機關時，其所屬專任人員具有律師資格並經法
院認為適當者，亦得為第三審訴訟代理人。